【裁判字號】    95,訴,113
【裁判日期】    951208
【裁判案由】    第三人異議之訴
【裁判全文】
臺灣屏東地方法院民事判決               95年度訴字第113號
原      告  庚○
訴訟代理人  陳世明律師
被      告  華南商業銀行股份有限公司
法定代理人  丙○○
訴訟代理人  己○○
            戊○○
            壬○○
            辛○○
            丁○○
上列當事人間第三人異議之訴事件，本院於民國95年11月24日言
詞辯論終結，判決如下：
    主  文
本院九十四年度執字第一四五八四號強制執行事件，就附表所示
之財產強制執行程序，應予撤銷。
原告其餘之訴駁回。
訴訟費用由被告負擔。
    事實及理由
一、原告起訴主張：本院94年度執字第14584 號清償債務強制執
    行事件，就坐落屏東縣竹田鄉○○段168 、178 、160 、
    152 、177 、169 、161 、167 、170 、159 、153 、156
    、158 、157 地號土地（重測前為竹田段59、59之1 、59之
    8 、59之17、59之18、59之20、59之21、59之22、60之3 、
    53、53之4 、53之5 、53之6 、53之7 地號土地）及美崙段
    1911地號土地上之養殖池磚造堤岸及其週邊設備、鐵架蓋鐵
    皮涼棚等地上物（以下簡稱係爭地上物），係於民國60年間
    ，伊與訴外人江西河合作養殖鰻魚，訴外人江西河出土地，
    伊則出資興建養殖池及鐵皮涼棚等物，嗣後上開土地及養殖
    池出租他人養鰻魚，租金亦由伊與債務人江西河對分，然因
    系爭地上物無保存登記，故而係爭地上物屬伊所有，非屬訴
    外人江西河之財產，應排除在執行拍賣範圍外，依強制執行
    法第15條之規定，提起本件第三人異議之訴撤銷該強制執行
    程序等語。並聲明：本院94年度執字第14584 號強制執行案
    件，其中對於坐落屏東縣竹田鄉○○段168 、178 、160 、
    152 、177 、169 、161 、167 、170 、159 、153 、156
    、158 、157 地號土地及美崙段1911地號土地上之磚造養殖
    池、鐵架蓋鐵皮涼棚之地上物所為之強制執行程序，應予撤
    銷。
二、被告則以：否認係爭地上物為原告所興建而屬原告所有，被
    告依法完成抵押權設定登記事宜，就抵押物及係爭地上物有
    其權利外觀，是係爭地上物屬抵押權設定範圍，被告就抵押
    物聲請拍賣取償，洵屬有據，且係爭地上物並未與土地分離
    ，應屬土地之一部分，並無獨立之所有權，而應為查封效力
    之所及等語置辯，爰聲明：駁回原告之訴。
三、兩造不爭執之事項：
    系爭地上物，係被告以其對訴外人江西河之債權取得執行名
    義後，聲請本院查封在案。並經本院依職權調取94年度執字
    第14584 號強制執行案卷核閱無訛。
四、兩造爭執之事項：
  (一)係爭地上物是否為原告出資建造？
  (二)系爭地上物是否為一獨立之不動產？
  (三)被告可否聲請對系爭地上物併為強制執行？
五、得心證之理由：
  (一)按第三人就執行標的物有足以排除強制執行之權利者，得於
    強制執行程序終結前，向執行法院對債權人提起異議之訴，
    強制執行法第15五條定有明文。復按強制執行法第15五條所
    謂就執行標的物有足以排除強制執行之權利者，係指對於執
    行標的物有所有權、典權、留置權、質權存在情形而言，最
    高法院44年台上字第721 號判例可資參照。
  (二)查如附表所示之財產（即磚造魚塭及附著於其上之鐵皮蓋鐵
    架，為原告出資興建之事實，業據證人即執行債務人江西河
    陳稱：「鰻池、鐵皮屋是庚○所蓋的，當初合作時只口頭約
    定這部分是庚○所有，土地是我的，鐵皮屋是庚○的，我與
    庚○都是老闆，員工是我出資的，員工薪資是我出的，二甲
    地是我提共的，鰻池是庚○出資蓋，人事費用由我先出，才
    由成本扣除。」等語（見本院94年度執字14584 號卷第149
    頁）；證人即執行債務人江西河之女甲○○結則證稱：曾聽
    伊父親（即江西河）說魚塭及涼棚是庚○蓋的，後來魚塭出
    租給他人，伊父親就將收到的租金拿給庚○，已經拿了3 年
    多等語（見本院卷第112 至113 頁）；證人乙○○亦證稱：
    「我以前經常到潮州鎮江西河家中坐，原告原來是鰻魚的中
    盤商，有賺一些錢，想要自己養殖，但自己花錢買土地所需
    費用較多，江西河在系爭魚塭處有一片土地，原來是農地，
    原告就找江西河合作，由原告出錢蓋鰻池及涼棚，共同養殖
    鰻魚，我在江西河家聽他們講過2 次，他們是1 個人出土地
    ，1 個人出錢蓋地上物，詳細的內容我不清楚。」、「（後
    來系爭魚塭的磚造堤岸及涼棚是否是原告出資蓋的？）在蓋
    的時候，我有去過現場2 次，我都有看到原告在場，負責蓋
    的師傅叫尤金虎，他已經死亡，我後來也有請他興建鰻魚池
    ，尤金虎有告訴我是原告請他去蓋的，包含堤岸、小鰻魚池
    及涼棚。」等語，江西河等3 人證述情節互核一，則渠等證
    稱如附表所示之財產為原告出資建造等情，自堪採信。另被
    告雖辯稱原告無法提出相關書面契據為輔佐資料，自不足以
    證明原告出資建造系爭地上物云云。查系爭地上物建造迄今
    已逾30年，衡情原告無從預知30年後有本件訴訟需要保留單
    據以供證明，因之彼無法提出相關書面契據，尚符社會常情
    ，自難徒憑原告未提出相關書面契據，即認原告前開主張及
    證人之證詞為不實。因之，原告主張如附表所示之財產為其
    出資建造一節，而為其所有，應屬可信。
  (三)次按養魚池係以水泥鋼筋圍築而成之堅固物體，有固定性、
    永久性，費資頗鉅，在社會觀念上有獨立供人養魚使用之經
    濟效益，核與民法第66條第1 項規定之不動產，及司法院大
    法官會議釋字第93號解釋，尚無不符（最高法院76年台上字
    第2346號、91年度台上字第815 號判決參照）。故如附表所
    示之磚造魚塭即非土地之構成部分，而為繼續附著於土地上
    具獨立經濟價值之「土地上定著物」，與民法第66條第1 項
    所定之土地應屬並列之各別不動產，分別得單獨為交易之標
    的。至於如附表編號1 所示之附合於魚塭上之鐵皮蓋鐵架，
    則已因附合而成為系爭磚造魚塭之重要成分，依民法第810
    條規定，即無單獨所有權之存在。是如附表所示之磚造魚塭
    及附合於魚塭上之鐵皮蓋鐵架為一獨立之不動產，同屬為原
    始起造人之原告所有。而被告辯稱如附表所示之財產為土地
    之一部分，無獨立之所有權，且為抵押權效力所及云云，均
    屬無據，自難採信。
  (四)再本院94年度執字14584 號強制執行事件僅就附表所示之土
    地上之磚造魚塭為查封，坐落屏東縣竹田鄉○○段152 、15
    3 、156 、157 地號土地作為產業道路使用等情，業據本院
    執行書記官勘驗現場屬實，有本院執行筆錄、現場圖測量成
    果圖、現場照片附卷可稽（見本院94年度執字1458 4號卷第
    118 至120 、141 、200 至207 頁、本院卷第104 至108 頁
    ）。是原告請求就坐落屏東縣竹田鄉○○段152 、153 、15
    6 、157 地號土地之磚造魚塭及鐵架蓋鐵皮涼棚等地上物之
    不動產強制執行程序撤銷，為無理由。又原告對上開土地上
    之週邊設備有所有權一事，並未舉證以實其說，復為被告所
    否認，是自難採信，故原告請求就上開土地上之週邊設備之
    不動產強制執行程序撤銷，亦無理由。
六、綜合上述，如附表所示之財產為原告興建而取得所有權，足
    認附表所示之財產非本院94年度執字14584 號強制執行事件
    之執行債務人江西河所有。從而，原告本於所有權人之地位
    ，主張其有足以排除強制執行程序之權利，而提起本件第三
    人異議之訴，請求本院94年度執字14584 號卷強制執行程序
    ，就如附表所示之財產之強制執行程序應予撤銷，即有理由
    ，應予准許，逾此範圍則失所依據，應予駁回。
七、本件事證已臻明確，兩造其餘攻擊防禦方法及所提資料，經
    核與本件判決結果不生影響，爰不一一論述，附此敘明。
八、本件原告之訴為一部有理由，一部無理由，依民事訴訟法第
    79條，判決如主文。
中    華    民    國    95    年    12    月    8     日
                  民事第二庭    法  官  楊文廣
正本係照原本作成。
如不服本判決，應於收受送達後20日內向本院提出上訴書狀，其
未表明上訴理由者，應於提出上訴後20日內向本院補提理由書狀
全均須按他造當事人之人數附繕本）。
                                書記官  顏子仁
中    華    民    國    95    年    12    月    8     日
附表
┌───┬────────────┬──────────┐
│ 編號 │坐落土地地號            │地上物名稱          │
├───┼────────────┼──────────┤
│  1   │屏東縣竹田鄉○○段167 、│磚造魚塭（含附合於魚│
│      │168 地號                │塭上之鐵皮蓋鐵架）  │
├───┼────────────┼──────────┤
│  2   │屏東縣竹田鄉○○段158 、│磚造漁塭            │
│      │159 、160 、161 、169 、│                    │
│      │170、177、178地號       │                    │
├───┼────────────┼──────────┤
│  3   │屏東縣竹田鄉○○段1911地│磚造漁塭            │
│      │號                      │                    │
└───┴────────────┴──────────┘


司法院資訊處製作；財團法人民間司法改革基金會備份。
